【裁判字號】    91,小上,147
【裁判日期】    920210
【裁判案由】    返還訂金
【裁判全文】
臺灣臺北地方法院民事判決  九十一度年小上字第一四七號
    上  訴  人  甲○○
    被上訴人    戴維思國際企業有限公司
    法定代理人  藍志恆
    訴訟代理人  呂錦峰律師
右當事人間請求返還訂金事件，上訴人對於民國九十一年六月二十日本院臺北簡易庭
九十一年度北小字第八八三號第一審小額訴訟民事判決提起上訴，本院判決如左：
    主    文
上訴駁回。
第二審訴訟費用新臺幣玖佰柒拾壹元伍角由上訴人負擔。
    事    實
本件未經言詞辯論，據兩造提出之書狀及於準備程序期日所為之聲明、陳述如下：
甲、上訴人方面：
一、聲明：
（一）原判決廢棄。
（二）被上訴人應給付上訴人新臺幣（下同）四萬零九百五十元，暨自支付命令送達
      翌日起至清償日止按年息百分之五計算之利息。
二、陳述：
（一）原審判決僅以證人戴維思及鄭國威之證詞即斷定：「無法履行契約之一方，應
      係原告（即上訴人）自己之事由，難認原告解除契約具有法定之事由存在，其
      主張解除契約即不合法。又本件原告亦難以證明其意思表示有於錯誤之情事，
      亦無撤銷權可言」云云，忽略上訴人之主張及兩造契約之內容及條款如何記載
      ，蓋上訴人以年逾五十歲，在臺灣時間不多，需赴南京工作，並無參加學習課
      程之意願，且依一般經驗法則，亦無此必要，上訴人訂約支付訂金之目的在於
      供加盟合作之用，絕非參加學習課程，此由被上訴人於九十年八月十八日在遠
      企飯店所舉辦之「加盟說明會」而非「學習說明會」可知，且註冊訂購單之特
      別條款６約定：「open  experiment business oppertunity in Nanjing」亦
      可獲得明證，且上訴人業已提出存證信函、註冊訂購單等證物以實其說，原審
      未予調查，復未說明不予調查之理由，竟謂上訴人未盡舉證之責，其判決實與
      經驗法則及證據法則相悖，依民事訴訟法第四百六十八條規定，其判決違背法
      令。
（二）原審並未注意令上訴人就訴訟關係之事實及法律為適當完全之辯論，違背闡明
      義務，違背法令，致上訴人未能適時提出攻擊方法，依民事訴訟法第四百三十
      六條之二十八規定，上訴人自得於第二審程序中加以主張。查依臺北市短期補
      習班管理規則第二十九條第一款、第三十二條第一項第一、四款規定，被上訴
      人本應退還上訴人所繳納費用之全數，退萬步言，縱認上訴人於實際上課日前
      離班，被上訴人至少應退還總額之四分之三。
乙、被上訴人方面：
一、聲明：
    駁回上訴。
二、陳述：
（一）原審之判決並未違背法令之處，至上訴人之上訴理由為其未於原審充分陳述，
      此非上訴理由。
（二）從註冊訂購單可知，上訴人清楚知道其學習被上訴人之課程，被上訴人甚至扣
      除上訴人到大陸之時間。
    理    由
甲、程序方面：
一、被上訴人法定代理人原為何錦峰，現變更為藍志恆，此有營利事業登記證影本、
    公司變更登記表影本附卷可稽，經被上訴人於九十二年一月三十日聲明承受訴訟
    ，經核並無不合，應予准許。
二、被上訴人於原審起訴請求被上訴人應給付四萬零九百五十元，暨自支付命令送達
    翌日起至清償日止按年息百分之五計算之利息，核其訴訟標的金額在十萬元以下
    ，依民事訴訟法第四百三十六條之八第一項規定，應適用小額訴訟程序，合先敘
    明。
乙、得心證之理由：
一、按對於小額程序之第一審裁判上訴，非以其違背法令為理由，不得為之；其上訴
    狀內應記載上訴理由，表明原判決所違背之法令及其具體內容，或依訴訟資料可
    認為原判決有違背法令之具體事實，民事訴訟法第四百三十六條之二十四、第四
    百三十六條之二十五定有明文。又依同法第四百三十六條之三十二第二項規定，
    於小額事件之上訴程序並不準用同法第四百六十九條第六款規定以觀，對於小額
    程序第一審裁判，並不得以第一審判決有「判決不備理由」之違法情形為上訴理
    由。又第一審判決如有漏未審酌證物之處，非屬違背法令之情形，不得以此提起
    上訴。
二、經查：
（一）上訴人指原審忽略上訴人之主張及兩造契約之內容及條款如何記載，既未予調
      查，復未說明不予調查之理由，且未予審酌上訴人所提出之存證信函、註冊訂
      購單等證物，故原審判決違背法令云云。然上訴人所指，均係就原審認定事實
      之職權行使，指摘其與經驗法則及證據法則相悖而為不當，揆諸首開說明，「
      判決不備理由」、「判決漏未審酌證物」均非小額訴訟程序得提起上訴之理由
      。況年長者不一定即無學習之動機，上訴人所舉之經驗法則甚有疑義。且解釋
      契約，固須探求當事人立約時之真意，不能拘泥於契約之文字，但契約文字業
      已表示當事人真意，無須別事探求者，即不得反捨契約文字而更為曲解（最高
      法院十七年上字第一一一八號判例參照），系爭註冊訂購單既標明「思達迪研
      習法」，並有訓練日期、地點、費用等項目，足見上訴人確實報名參加被上訴
      人所提供之學習課程，至特別條款「open      experiment      business
      oppertunity in Nanjing」之約定，應解為該項學習課程之目的，無礙於上訴
      人參加學習課程之事實認定。又存證信函乃兩造簽約後由上訴人單方所寄發，
      自不得以此事後上訴人之片面意思推認兩造立約時之真意。是原審未予審酌上
      訴人上開證據，並無違反經驗法則及證據法則，故上訴人主張，並非可採。
（二）上訴人主張其得依臺北市短期補習班管理規則第二十九條第一款、第三十二條
      第一項第一、四款規定請求退費，原審就此未盡闡明義務，致上訴人未能適時
      提出攻擊方法云云。然查：
    １、兩造既簽署註冊訂購單，業已成立學習課程之契約，彼此間法律關係悉依該
        註冊訂購單之契約內容而定。查系爭註冊訂購單之規定事項第4.項載明：「
        本註冊單簽定後即認可生效，由於訂購程序已立刻產生，所以所付費用不予
        以退還。」，足見兩造對於退費部分已有特別約定，即對兩造發生效力。
    ２、至上訴人所舉之臺北市短期補習班管理規則，姑不論此管理規則並非法律之
        強制規定，兩造亦未合意將此管理規則列為契約內容，自對兩造不生拘束力
        ，且本件發生於九十年八月十八日，而臺北市政府於九十一年八月二十七日
        始頒佈此管理規則，本件並無此管理規則之適用餘地，從而，原審於審理時
        無須予以闡明，當無違反闡明義務，而有上訴人所指違背法令之情事。
三、綜上所述，原審判決為上訴人敗訴之判決，並依職權為假執行之宣告，經核於法
    並無不符。上訴意旨指摘原判決不當，求予廢棄改判，為無理由，應予駁回，爰
    經兩造之同意，依民事訴訟法第四百三十六條之二十九第一款規定，不經言詞辯
    論為判決。
四、本件第二審訴訟費用，上訴人雖預繳新臺幣（下同）八百五十元（$170+$680）
    ，然本件送達郵費僅需三百五十五元（$68+$39+$39+$68+$39+$34X3），溢繳部
    分將退還，應予剔除，依後附計算書確定為如主文第二項所示金額。
據上論結，本件上訴無理由，依民事訴訟法第四百三十六條之三十二第一項、第二項
、第四百四十九條第一項、第四百三十六條之二十九第一款、第四百三十六條之十九
第一項、第七十八條，判決如主文。
中      華      民      國    九十二    年      二      月      十      日
                                民事第一庭審判長法      官  陳邦豪
                                                法      官  呂淑玲
                                                法      官  蔡惠如
右為正本係照原本作成
不得上訴
中      華      民      國    九十二    年      一      月      十      日
                                                書  記  官  楊秋鈴
~F0
計  算  書
項    目                     金  額（新臺幣）                備    註
  第二審裁判費               陸佰壹拾陸元伍角
  第二審送達郵費             佰伍拾伍元
合    計                     玖佰柒拾壹元伍角


司法院資訊處製作；財團法人民間司法改革基金會備份。
